【裁判字號】    98,判,1500
【裁判日期】    981217
【裁判案由】    證券交易法
【裁判全文】
最  高  行  政  法  院  判  決
                                      98年度判字第1500號
再 審原 告  甲○○
訴訟代理人  梁懷信  律師
再 審被 告  行政院金融監督管理委員會（承受財政部證券暨期
            貨管理委員會業務）
代  表  人  乙  ○
上列當事人間證券交易法事件，再審原告對於中華民國94年6月
16日本院94年度判字第844號判決，提起再審之訴，本院判決如
下：
    主  文
再審之訴駁回。
再審訴訟費用由再審原告負擔。
    理  由
一、本件再審原告係尖美建設開發股份有限公司（下稱尖美公司
    ）之法人董事中央投資股份有限公司（下稱中央投資公司）
    之代表人，因尖美公司為一股票上櫃公司，截至民國89年9
    月30日止，其實收資本額為新臺幣（下同）3,866,469,060
    元，已發行股份總額為386,646,906股，依行為時公開發行
    公司董事、監察人股權成數及查核實施規則（下稱查核規則
    ）第2條第4款之規定，全體董事最低應持有5％股份即19,33
    2,345股。惟據尖美公司89年9月份公司內部股權變動表核知
    ，該公司全體董事持股總數合計僅有18,101,171股，未達前
    開成數標準，故尖美公司旋於89年10月16日以（89）尖建管
    字第0340號函請全體董事於文到1個月內補足法定持股數，
    而再審被告復於89年10月26日以台財證(三)第88346號函請
    尖美公司於89年11月25日前將該公司全體董事持股補足情形
    陳報，嗣依尖美公司陳報之89年11月份股權變動表顯示，該
    公司全體董事之總持股數仍為18,101,171股，其並未依限補
    足持股數，再審被告爰對尖美公司全體董事以90年3月28日
    台財證(三)第000779號處分書處罰鍰60萬元。再審原告不服
    ，循序提起行政訴訟。經本院94年度判字第844號判決（下
    稱原確定判決）駁回再審原告之上訴。茲再審原告以原確定
    判決有行政訴訟法第273條第1項第1款及同條第2項所定之再
    審事由，對之提起再審之訴。
二、再審原告再審意旨略以：原確定判決維持原處分並駁回再審
    原告之上訴，無非係以86年5月13日修正發布之公開發行公
    司董事、監察人股權成數及查核實施規則第8條為據，然該
    查核實施規則第8條業已經司法院大法官依再審原告之聲請
    ，以釋字第638號解釋為牴觸憲法，是依行政訴訟法第273條
    第1項第1款、第2項之規定，再審原告即得據此主張原確定
    判決有判決適用法規錯誤之情形，而提起再審。爰請廢棄原
    判決，撤銷訴願決定及原處分等語。
三、再審被告答辯意旨略謂：(一)、該查核實施規則於原確定判決
    適用時，本為有效之法律，再審原告對於其當時有違反證券
    交易法第26條有關持股成數之規定亦不爭執，並無「應適用
    之法規未予適用，不應適用之法規誤予適用」之情形，再審
    原告主張以「適用法規顯有錯誤」聲請再審，於法無據。(二)
    、司法院釋字第638號解釋文：「中華民國86年5月13日修正
    發布之公開發行公司董事、監察人股權成數及查核實施規則
    第8條…其第1項及第2項後段規定．．．．涉及人民權利之
    限制，並無法律依據或法律具體明確之授權，與憲法第23條
    規定之法律保留原則尚有未符，應於本解釋公布之日起6個
    月內失其效力。」是該解釋文內明定查核實施規則第8條第1
    項及第2項後段，應自該解釋公布之日起，至遲於屆滿6個月
    內，失其效力。則本件再審原告雖為司法院釋字第638號解
    釋之聲請人，惟因該解釋為定期失效之解釋，再審原告依法
    亦不得據以提起再審之訴等語。
四、按當事人對於本院判決提起再審之訴，必須具有行政訴訟法
    第273條第2項及第1項所列各款情形之一者，始得為之。而
    前開第1項第1款所謂「適用法規顯有錯誤者」，係指原判決
    所適用之法規與該案應適用之現行法規相違背，或與解釋、
    判例有所牴觸者而言。至於法律上見解之歧異，再審原告對
    之縱有爭執，要難謂為適用法規錯誤，自不得據為再審理由
    。次按「確定終局判決所適用之法律或命令，經司法院大法
    官依當事人之聲請解釋為牴觸憲法者，其聲請人亦得提起再
    審之訴。」固為行政訴訟法第273條第2項所明定。惟依司法
    院釋字第185號解釋：「．．．確定終局裁判所適用之法律
    或命令，或其適用法律、命令所表示之見解，經本院依人民
    聲請解釋認為與憲法意旨不符，其受不利確定終局裁判者，
    得以該解釋為再審或非常上訴之理由。」及釋字第188號解
    釋「中央或地方機關就其職權上適用同一法律或命令發生見
    解歧異，本院依其聲請所為之統一解釋，除解釋文內另有明
    定者外，應自公布當日起發生效力。」是解釋文另就法規定
    其失效日者，自應從其規定。則司法院釋字第177號解釋「
    本院依人民聲請所為之解釋，對聲請人據以聲請之案件，亦
    有效力」之意旨，仍應以解釋文未明定法規失效日者，對於
    聲請人方有溯及之效力。如經解釋確定終局裁判所適用之法
    規違憲，且該法規於一定期限內尚屬有效者，自無從單獨對
    於聲請人溯及失其效力。經查司法院釋字第638號解釋既已
    明定，應自該解釋公布之日即97年3月7日起，6個月內失其
    效力，則其所指違憲之86年5月13日修正發布之公開發行公
    司董事、監察人股權成數及查核實施規則第8條第1項及第2
    項後段規定部分，在該解釋所定期限屆滿前仍屬有效，並非
    立即失效，本院於審判上適用上開查核實施規則之規定，自
    應受該解釋所定失效期限之拘束。而本件原確定判決係略以
    ：「行政機關於符合立法意旨且未逾母法規定之限度內，得
    就執行法律有關之細節性、技術性之事項以命令定之，惟其
    內容不能牴觸母法或對人民之自由權利增加法律所無之限制
    （司法院釋字第367號解釋參照）。行為時證券交易法第26
    條規定，凡依本法公開募集及發行有價證券之公司，其全體
    董事及監察人二者所持有記名股票之股份總額，各不得少於
    公司已發行股份總額一定之成數。前項董事、監察人股權成
    數及查核實施規則，由主管機關以命令定之。又公開發行公
    司之全體董事、監察人既為證券交易法第26條第1項所規範
    之義務主體，查核實施規則第8條第1項規定，以公開發行公
    司之『全體』董事、監察人為規範主體，即全體董事、監察
    人負有依規定期限補足持股成數之義務，違反者依證券交易
    法第178條第1項第4款規定處罰全體董事或監察人，經核與
    母法之立法意旨並無違背。至於董事、監察人以法人身分當
    選或以法人代表人身分當選者，處罰對象究為該法人董事或
    負責人或代表人，該規則第8條第2項規定，董事或監察人以
    法人身分當選者，處罰該法人負責人；以法人代表人身分當
    選者，處罰該代表人。係就處罰對象為明確規範，為執行母
    法有關之細節性規定，並無逾越法律授權範圍。證券交易法
    第26條及董監事股權成數規則之立法意旨及目的，係在於增
    強董事、監察人對公司之向心力，穩定公司經營並保障投資
    人之權益。本件尖美公司89年9月份全體董事持股總數，未
    達查核實施規則所定之成數標準，尖美公司於89年10月16日
    以（89）尖建管字第0340號函請全體董事於文到1個月內補
    足法定持股數，詎該公司全體董事並未依限補足持股數，再
    審被告乃對尖美公司全體董事處罰鍰60萬元。觀之原處分書
    所載，受處分人為再審原告、王統（以上2人為尖美公司之
    法人董事中央投資公司之代表人）、張迪善（尖美公司之董
    事百利富投資有限公司之負責人）、王世雄（尖美公司之董
    事尖美大飯店股份有限公司之負責人）等4人，均為有一定
    財力之人士，罰鍰60萬元對該4人影響極其輕微，且又為確
    保投資人權益所必要，符合法規授權目的，與比例原則尚無
    違背，且係依法裁量之結果，並無不行使裁量權或裁量不當
    之違法。又原判決業於理由內敘明再審被告處再審原告60萬
    元罰鍰，無逾越法律授權之得裁罰額度上限，行政裁量之判
    斷餘地亦無濫用或逾越等情。從而，原審將原決定及原處分
    均予維持，駁回再審原告之訴，核無違誤。」等語為得心證
    之理由，判決駁回再審原告之上訴。本院經核原確定判決所
    適用當時有效之公開發行公司董事、監察人股權成數及查核
    實施規則第8條第1項及第2項後段規定，與該案應適用之法
    規並不相違背，與判例、函釋意旨亦無相牴觸之情形。再審
    原告主張原確定判決有行政訴訟法第273條第1項第1款判決
    適用法規錯誤之情形，而提起再審之訴，尚無可採。次查司
    法院釋字第638號解釋既已明定，應自該解釋公布之日即97
    年3月7日起，6個月內失其效力，則其所指違憲之86年5月13
    日修正發布之公開發行公司董事、監察人股權成數及查核實
    施規則第8條第1項及第2項後段規定部分，於一定期限內尚
    屬有效者，自無從單獨對於再審原告溯及失其效力，有如前
    述。則再審原告依行政訴訟法第273條第2項提起再審之訴，
    亦無足取。綜上所述，本件再審之訴為顯無再審理由，應予
    駁回。
五、據上論結，本件再審之訴為無理由，依行政訴訟法第278條
    第2項、第98條第1項前段規定，判決如主文。
中    華    民    國    98    年    12    月    17    日
                    最高行政法院第六庭
                        審判長法官  吳  明  鴻
                              法官  鄭  忠  仁
                              法官  鄭  小  康
                              法官  林  茂  權
                              法官  黃  秋  鴻
以  上  正  本  證  明  與  原  本  無  異
中    華    民    國    98    年    12    月    17    日
                              書記官  王  福  瀛


司法院資訊處製作；財團法人民間司法改革基金會備份。
